臺灣南投地方法院刑事裁定
110年度聲判字第10號
聲  請  人  吳文順
代  理  人  劉靜芬律師
被      告  胡碧珠


            陳美珍


上列聲請人因告訴竊佔案件，不服臺灣高等檢察署臺中檢察分署
110年度上聲議字第1710號駁回聲請再議之處分（原不起訴處分
案號：臺灣南投地方檢察署110年度調偵字第157號），聲請交付
審判，本院裁定如下：
    主  文
聲請駁回。
    理  由
壹、程序部分
一、按告訴人不服上級法院檢察署檢察長或檢察總長認再議為無
    理由而駁回之處分者，得於接受處分書後10日內委任律師提
    出理由狀，向該管第一審法院聲請交付審判；法院認交付審
    判之聲請不合法或無理由者，應駁回之，刑事訴訟法第258
    條之1、第258條之3第2項前段分別定有明文。
二、經查，本件聲請人即告訴人吳文順以被告胡碧珠、陳美珍涉
    犯竊佔罪嫌提出告訴，案經臺灣南投地方檢察署（下稱南投
    地檢署）檢察官偵查後，於民國110年5月31日以110年度調
    偵字第157號不起訴處分書為不起訴處分；聲請人不服，具
    狀聲請再議，經臺灣高等檢察署臺中檢察分署（下稱臺中高
    分檢）檢察長於110年7月5日以110年度上聲議字第1710號處
    分書，認再議無理由而駁回再議之聲請。該駁回再議處分書
    於110年7月12日以寄存送達於桃園市政府警察局桃園分局中
    路派出所之方式送達予聲請人，嗣聲請人於110年7月16日委
    任律師具狀向本院聲請交付審判等情，有送達證書、刑事聲
    請交付審判狀及狀上所蓋之本院收文章戳、刑事委任狀等件
    附卷可稽，並經本院依職權調取上開卷宗核閱屬實，是本件
    聲請交付審判合於法定程式，合先敘明。
貳、實體部分
一、聲請交付審判意旨略以：　　
　㈠聲請人雖於南投地檢署107年度偵字第1580、1581號案件不起
    訴處分書中陳述，於104年8、9月間出席母親吳劉足忌日滿1
    年的儀式上得知被告有使用本件房屋之情事，惟當時聲請人
    提起告訴之意旨，主要係針對父母死後所遺留之動產及金錢
    部分有涉嫌侵占及偽造文書情事，與本件房屋無關。且聲請
    人對於當時房屋之使用狀態尚未爭執，而當時聲請人回到南
    投縣○○鄉○○路00巷00號房屋時，被告陳美珍會將鑰匙位置告
    知聲請人，聲請人仍得順利進出該房屋，故當時被告陳美珍
    尚無破壞聲請人對於過溝路93巷16號房屋之支配，擅自將過
    溝路93巷16號房屋置於自己個人實力支配之主觀意思，則聲
    請人之權益尚未遭破壞，自無法對被告陳美珍提起告訴。
　㈡至南投縣○○鄉○○路000號房屋，吳文海與被告胡碧珠一家並非
    自68年開始居住在民和路250號房屋至今，其乃是居住於民
    和路250號房屋旁邊由吳文海自行空地加蓋之違章建物内，
    而民和路250號房屋原先是供父母親居住之所在，於父母死
    後，吳文海一家基於地利之便，民和路250號房屋平時才由
    吳文海一家使用，而聲請人自外地回到民和路250號房屋時
    ，聲請人亦得自由進出民和路250號房屋，使用權益當時並
    未受妨礙。惟聲請人於109年3月間回到老家，始發現被告將
    房屋換鎖，並強詞奪理宣稱房屋乃先搶先贏，完完全全不讓
    聲請人進入或使用，聲請人形成有家卻無法歸回之困境，故
    聲請人不得已只能訴諸法律手段，以維持公平正義。
　㈢據上所述，聲請人乃於109年3月間知悉被告破壞聲請人對於1
    6號房屋及250號房屋之支配關係，並私自將房屋置於自己實
    力支配下，且經聲請人多次與被告協調房屋使用方式，被告
    均置之不理，聲請人始於109年6月2日對被告提起告訴，是
    聲請人之告訴期間未逾期。
　㈣另查被告胡碧珠、陳美珍均知悉本件民和路250號、過溝路93
    巷16號之房屋為其配偶之父母親所遺留之房產，而非自己之
    產權或配偶擁有完全之產權，然其配偶之父母親死亡後，未
    經聲請人同意，亦未與聲請人討論，即擅自將房屋換鎖，甚
    至完完全全不讓聲請人進入或使用該房屋，儼然將系爭民和
    路250號、過溝路93巷16號置於自己實力支配下，顯見被告
    於其配偶之父母親死後，擅自佔有該遺產而排除聲請人之持
    有支配時，即有為自己不法所有之意圖。然原處分書不查，
    逕以被告胡碧珠、陳美珍既均早因依隨自己之配偶入住本件
    民和路250號房屋、過溝路93巷16號房屋而占有使用云云，
    錯誤認定被告無不法意圖，顯然有事實認定之違誤。
　㈤綜上所陳，聲請人爰依刑事訴訟法第258之1條之規定，於法
    定10日内提出本件聲請，敬請鈞院明鑑，裁定准予將本案交
    付審判，以維權益，感恩不盡。
二、本院之判斷：
　㈠按刑事訴訟法第258條之1規定聲請人得向法院聲請交付審判
    ，揆其立法意旨，係對於「檢察官不起訴或緩起訴裁量權」
    制衡之一種外部監督機制，法院僅就檢察官所為不起訴或緩
    起訴之處分是否正確加以審查，以防止檢察機關濫權，依此
    立法精神，同法第258條之3第3項規定法院就交付審判之聲
    請為裁定前，得為必要之調查，而同法第260條對於不起訴
    處分已確定或緩起訴處分期滿未經撤銷者得再行起訴之規定
    ，其立法理由說明該條所謂不起訴處分已確定者，包括「聲
    請法院交付審判復經駁回者」之情形在內，是前述所謂「得
    為必要之調查」，係指調查證據之範圍應以偵查中曾顯現者
    為限，不可就新提出之證據再為調查，亦不可蒐集偵查卷宗
    以外之證據，否則將與同法第260條之再行起訴規定混淆不
    清，亦將使法院僭越檢察官之職權，而有回復糾問制度之虞
    。準此，法院於審查交付審判之聲請有無理由時，除認為聲
    請人所指摘不利被告之事證，未經檢察機關詳為調查或斟酌
    ，或不起訴處分書所載理由違背經驗法則、論理法則或其他
    證據法則者外，不宜率予交付審判。又所謂聲請人所指摘不
    利被告之事證，未經檢察機關詳為調查，係指聲請人所提出
    請求調查之證據，檢察官未予調查，且若經調查，即足以動
    搖原偵查檢察官事實之認定及處分之決定，倘調查結果，尚
    不足以動搖原事實之認定及處分之決定者，仍不能率予交付
    審判。且法院裁定交付審判，即如同檢察官提起公訴使案件
    進入審判程序，是法院裁定交付審判之前提，必須有偵查卷
    宗內所存證據已符合同法第251條第1項所規定之「足認被告
    有犯罪嫌疑」而檢察官應提起公訴之情形，亦即該案件已經
    跨越起訴門檻，否則，縱或法院對於檢察官所認定之基礎事
    實有不同判斷，但如該案件仍須另行蒐證偵查始能判斷應否
    交付審判者，因交付審判審查制度並無如同再議救濟制度得
    為發回原檢察官續行偵查之設計，法院仍應依同法第258條
    之3第2項前段規定，以聲請無理由而裁定駁回。
　㈡次按犯罪事實應依證據認定之，無證據不得認定犯罪事實，
    刑事訴訟法第154條第2項定有明文。又按認定不利於被告之
    事實，須依積極證據，苟積極證據不足為不利於被告事實之
    認定時，即應為有利於被告之認定，更不必有何有利之證據
    ；事實之認定，應憑證據，如未能發現相當證據，或證據不
    足以證明，自不能以推測或擬制之方法，為裁判基礎；認定
    犯罪事實所憑之證據，雖不以直接證據為限，間接證據亦包
    括在內，然無論直接或間接證據，其為訴訟上之證明，須於
    通常一般之人均不致於有所懷疑，而得確信其為真實之程度
    者，始得據之為有罪之認定，倘其證明尚未達到此一程度，
    而有合理性懷疑之存在時，即無從為有罪之認定，此有最高
    法院30年度上字第816號、40年度台上字第86號、76年度台
    上字第4986號判決意旨可資參照。另按告訴人之告訴，係以
    使被告受刑事訴追為目的，是其陳述是否與事實相符，仍應
    調查其他證據以資審認，有最高法院52年度台上字第1300號
    判決意旨參照。
　㈢末按直系血親、配偶或同財共居親屬或其他五親等內血親或
    三親等內姻親之間，犯竊盜罪章之罪，須告訴乃論，刑法第
    324條第2項定有明文。又告訴乃論之罪，其告訴應自得為告
    訴人之人知悉犯人之時起，於6個月內為之；其告訴已逾告
    訴期間者，應為不起訴之處分，刑事訴訟法第237條第1項、
    第252條第5款分別定有明文。查被告胡碧珠、陳美珍分別為
    聲請人之胞兄、胞弟之配偶，被告2人分別與聲請人係二親
    等旁系姻親關係，此為聲請人及被告2人所不爭執，並有被
    告胡碧珠、陳美珍之個人戶籍資料查詢結果及吳炳華己身一
    親等資料查詢結果各1份在卷可考，是聲請人指訴被告2人涉
    犯竊佔罪，須告訴乃論，即聲請人應於知悉犯人及犯罪事實
    起6個月內提起告訴，始為合法。
　㈣經查：　
　⒈聲請意旨雖稱：聲請人雖於南投地檢署107年度偵字第1580、
    1581號案件不起訴處分書中陳述，於104年8、9月間出席母
    親吳劉足忌日滿1年的儀式上得知被告有使用本件房屋之情
    事，惟當時聲請人提起告訴之意旨，主要係針對父母死後所
    遺留之動產及金錢部分有涉嫌侵占及偽造文書情事，與本件
    房屋無關等語。惟查，聲請人於106年間曾主張就被告吳文
    海、吳家君明知過溝路93巷16號房屋及民和路250號房屋原
    分別係吳炳華、吳劉足所有，其等過世後，上開2房屋均為
    全體繼承人共有，被告吳文海、吳家君竟意圖為自己不法利
    益，基於竊佔之犯意聯絡，於104年8、9月間，以言語方式
    禁止繼承人即聲請人進入該等房屋而擅自佔為己用等情，而
    認被告吳文海、吳家君涉犯竊佔罪嫌而提起告訴；嗣經南投
    地檢署檢察官以107年度偵字第1580、1581號案偵查後，明
    確以：聲請人於偵查中自承於104年8、9月間，在伊出席母
    親吳劉足忌日滿1年的儀式上，與吳文海等人在談論吳劉足
    留下的金飾如何分配，並提出過溝路93巷16號房屋及民和路
    250號房屋可否讓伊居住等事項，吳文海當場說伊是外人，
    不配談論這些事，伊當時就知道吳文海、吳家君要霸占這2
    間房屋等語，認聲請人於104年8、9月間已知悉吳文海、吳
    家君涉有竊佔上開2房屋罪嫌，然聲請人提出告訴之日，已
    逾刑事訴訟法第237條第1項定之告訴期間，而於107年6月27
    日為不起訴處分（下稱前案），有南投地檢署107年度偵字
    第1580、1581號不起訴處分書（見南投地檢署110年度調偵
    字第157號偵查卷宗【下稱調偵卷】第2-16頁）在卷可參，
    且經本案原不起訴處分書及駁回再議處分書敘明在卷。聲請
    人既於前案偵查中自承伊於104年8、9月間，在伊出席吳劉
    足忌日滿1年的儀式上，已當場得知吳文海等人要霸佔房屋
    之事等語甚明，應可認被告至遲於104年8、9月間，理應已
    知悉被告2人涉犯竊佔罪嫌，並無不當。從而，聲請意旨此
    部分所指，尚不足採。
  ⒉又聲請意旨雖亦稱：當時聲請人回到南投縣○○鄉○○路00巷00
    號房屋時，被告陳美珍會將鑰匙位置告知聲請人，聲請人仍
    得順利進出該房屋，故當時被告陳美珍尚無破壞聲請人對於
    過溝路93巷16號房屋之支配，擅自將過溝路93巷16號房屋置
    於自己個人實力支配之主觀意思，則聲請人之權益尚未遭破
    壞，自無法對被告陳美珍提起告訴等語。惟查，聲請人109
    年6月2日刑事告訴狀意旨稱：聲請人之父親自90年1月2日往
    生迄今近20年，被告陳美珍為吳文德之配偶，長期強佔過溝
    路93巷16號房屋為使用；另於109年7月22日偵訊時稱：被告
    陳美珍，將過溝路93巷16號房屋占為己有，門鎖也更換，是
    從我父親90年過世到現在，讓我無法入住等語；然訊據被告
    陳美珍於同日偵訊時陳稱：伊先生吳文德在97年生病，就從
    臺中搬回過溝路93巷16號房屋靜養；伊有知會聲請人；在伊
    等居住期間，聲請人有回該處；100年伊搬走後，聲請人曾
    經跟伊說沒辦法回去住；伊使用過溝路93巷16號房屋有得到
    伊婆婆吳劉足、吳文海之同意，聲請人在桃園，期間聲請人
    有回去，聲請人沒有提出異議；伊先生過世後，也沒有人告
    訴伊不可以繼續使用等語（見南投地檢署109年度他字第672
    號偵查卷宗【下稱他字卷】第42-45頁），應可認聲請人於9
    7年至100年期間，業已知悉被告陳美珍占有使用過溝路93巷
    16號房屋之情事，且無其他積極事證足資證明聲請人有告知
    被告陳美珍伊不同意其繼續使用過溝路93巷16號房屋，亦為
    聲請人所陳明在卷（他字卷第44頁）。是以，聲請意旨此部
    分所指，亦不足採。
　⒊另聲請意旨雖復稱：吳文海與被告胡碧珠一家原居住於民和
    路250號房屋旁邊由吳文海自行空地加蓋之違章建物内，而
    民和路250號房屋原先是供父母親居住之所，於父母死後，
    吳文海一家基於地利之便，民和路250號房屋平時才由吳文
    海一家使用，而聲請人自外地回到民和路250號房屋時，聲
    請人亦得自由進出民和路250號房屋，使用權益當時並未受
    妨礙。惟聲請人於109年3月間回到老家，始發現被告將房屋
    換鎖，並強詞奪理宣稱房屋乃先搶先贏，完完全全不讓聲請
    人進入或使用，聲請人形成有家卻無法歸回之困境等語，然
    依本院職權觀遍偵查卷宗，亦查無有相關積極證據可證明此
    情，且聲請人於109年7月22日經南投地檢署檢察官向其確認
    告訴內容時，聲請人亦僅指述過溝路93巷16號房屋更換門鎖
    之事。從而，依原偵查中所顯現資料中，本院亦難認定聲請
    人於109年3月間始發現被告胡碧珠占有使用民和路250號房
    屋。是以，聲請意旨此部分所指，亦非可採。
　⒋末聲請意旨固稱：被告胡碧珠、陳美珍均知悉本件民和路250
    號、過溝路93巷16號之房屋為其配偶之父母親所遺留之房產
    ，而非自己之產權或配偶擁有完全之產權，然其配偶之父母
    親死亡後，未經聲請人同意，亦未與聲請人討論，即擅自將
    房屋換鎖，甚至完完全全不讓聲請人進入或使用該房屋，儼
    然將系爭民和路250號、過溝路93巷16號置於自己實力支配
    下，顯見被告於其配偶之父母親死後，擅自佔有該遺產而排
    除聲請人之持有支配時，即有為自己不法所有之意圖。然原
    處分書不查，逕以被告胡碧珠、陳美珍既均早因依隨自己之
    配偶入住本件民和路250號房屋、過溝路93巷16號房屋而占
    有使用云云，錯誤認定被告無不法意圖，顯然有事實認定之
    違誤等語。然按刑法第320條第2項之竊佔罪，係以意圖為自
    己或第三人不法之利益，而竊佔他人之不動產為其成立要件
    ，係指行為人佔據他人之不動產，以自己實力予以支配而破
    壞他人對不動產之管領權。又刑法上竊佔罪所謂竊佔不動產
    ，必須行為人有擅自佔有使用以獲利之意思始可；而其不法
    佔有使用，必須破壞原佔有支配關係，而建立新佔有支配關
    係，將該不動產置於自己實力支配之下，由於不動產與動產
    本質之不同，不動產之新佔有支配關係須具有繼續性及排他
    性，始足當之。蓋不動產無法移動，其持有關係之破壞與建
    立並不明顯；非有繼續性，難以知悉其係繼續使用或一時利
    用；非有排他性，無從得悉係佔為己用或與他人共同利用。
    如行為人僅係對該地一時利用，或與他人共同利用，並無繼
    續使用或排他使用之意思，即非竊佔，自難以該罪相繩。查
    聲請人固於109年7月22日偵訊時指述：伊70年開始租屋在桃
    園市，因為伊在桃園工作，偶爾會回來看父母。吳文海一家
    人本來是住在過溝路93巷16號房子，從68年開始住在民和路
    250號房子到現在。伊認為房子有部分是伊的，但被告不理
    會伊；陳美珍部分，將過溝路93巷16號房子占為己有，門鎖
    也更換，是從伊父親90年過世到現在，讓伊無法入住，回南
    投只能睡在車上，伊跟陳美珍、吳文海協調都無效等語，然
    而聲請人縱因父母死亡而繼承公同共有本件民和路250號及
    過溝路93巷16號房屋，惟就民和路250號房屋部分，聲請人
    之兄吳文海曾於110年2月22日偵訊時證稱：父母親過世時有
    說房子留給我住、該房子是建在租來的土地上，地租都是伊
    繳的，伊父親過世前有說250號要留給伊照顧母親，該房子
    之前是開雜貨店，伊母親過世前有把雜貨店過戶登記在伊名
    下等語（見他字卷第86頁）；又被告胡碧珠既是聲請人之兄
    吳文海之配偶，足認被告胡碧珠早因依隨自己之配偶入住本
    件民和路250號房屋而占有使用，故難有積極證據足認被告
    胡碧珠主觀上有何不法利益之意圖。至過溝路93巷16號房屋
    部分，被告陳美珍於109年7月22日偵訊時陳稱：伊婆婆（即
    聲請人之母親）及吳文海有同意伊使用該屋，期間聲請人有
    回去，聲請人未提出異議，且伊先生過世後，沒有人告訴伊
    不可以繼續使用、100年伊搬走之後，伊有告知聲請人要回
    去時跟伊說，伊會告訴聲請人鑰匙在哪裡；另於110年2月22
    日偵訊時稱：伊只有在其中一間放東西並上鎖，鑰匙放在門
    上面，大家都看的見，我沒有限制他人進出、伊是97年底開
    始住在過溝路93巷16號房屋，100年離開，90年該房子更換
    門鎖並不是伊做的等語（見他字卷第43-44、86頁），亦難
    認被告陳美珍主觀上有將過溝路93巷16號房屋置於自己實力
    支配下之意。從而，聲請人主張原不起訴處分及駁回再議處
    分未予詳查、斟酌上情，依此認定原處分應有違誤，並無理
    由，應無足採。
　㈣綜上所述，本院認原不起訴處分書及駁回再議處分書均已詳
    予調查偵查卷宗內所存證據，並敘明所憑證據及判斷理由，
    認聲請人提出本件告訴之日，顯已逾法定6個月內之告訴期
    間，且被告2人主觀上並無何不法利益之意圖，是原檢察官
    及臺中高分檢檢察長以聲請人告訴逾越告訴期間分別予以不
    起訴處分及駁回再議之聲請，於法並無不合。聲請人交付審
    判意旨猶執陳詞，指摘原不起訴及駁回再議聲請理由不當，
    且所執陳之事項亦不足為推翻原不起訴處分書及駁回再議之
    理由，揆諸首揭說明，本案交付審判之聲請為無理由，應予
    駁回。。
三、依刑事訴訟法第258條之3第2項前段，裁定如主文。
中　　華　　民　　國　　110 　年　　11　　月　　25　　日
            刑事第四庭 審判長 法  官    黃益茂 
　　　　　　　　　            法  官    蔡霈蓁
　　　　　　　　　            法  官    林昱志 
以上正本證明與原本無異。
本裁定不得抗告。
                              書記官    陳淑怡
中　　華　　民　　國　　110 　年　　11　　月　　26　　日